【裁判字號】    96,訴,248
【裁判日期】    980911
【裁判案由】    誣告
【裁判全文】
臺灣臺南地方法院刑事判決               96年度訴字第248號
公  訴  人  臺灣臺南地方法院檢察署檢察官
被      告  丙○○
                      巷29號.
                      樓
選任辯護人  黃正彥律師
上列被告因誣告案件，經檢察官提起公訴（95年度偵字第14358
號）及移送併辦（96年度偵字第1360號），本院判決如下：
    主  文
丙○○無罪，應令入相當處所，施以監護貳年。
    事  實
一、公訴意旨略以：被告丙○○與乙○○係鄰居關係。丙○○因
    其夫陳瑞祥離家出走且去向不明，遂於民國（下同）95 年4
    月4日向台南市警察局第一分局請求協尋陳瑞祥。惟丙○○
    先後於95年3月20日、同年4月4日、同年6月28日、同年8月
    30日，基於誣告之犯意，向警方申告乙○○在其位於台南市
    東區○○○路○段133巷4弄6號3樓之住所內，以私行拘禁之
    方式，剝奪陳瑞祥之行動自由，惟警方據報後，多次前往上
    址查看，均未發現陳瑞祥在前開處所內。嗣乙○○因不堪其
    擾，遂報警究辦。因認被告涉犯刑法第169條第1項之誣告罪
    等語。
二、按行為時因精神障礙或其他心智缺陷，至不能辯識其行為違
    法或欠缺依其辯識而行為之能力者，不罰，刑法第19條第1
    項定有明文。又不能證明被告犯罪或其行為不罰者，應諭知
    無罪之判決，刑事訴訟法第301條第1項立有規定。
三、查國立成功大學醫學院附設醫院（下稱成大醫院）98年7月
    17日成附醫精神字第0980013292號函附之精神鑑定書（見審
    卷第133至137頁），雖為被告以外之人於審判外之書面陳述
    ，然成大醫院係依刑事訴訟法第208條第1項準用同法第206
    條第1項規定，受本院囑託進行鑑定而出具之書面鑑定報告
    ，屬於同法第159條第1項所指法律有規定得作為證據之情形
    ，故上開精神鑑定書，得為證據。另被告對於後甲派出所警
    員張家麟之職務報告書之證據能力並不爭執，並依據刑事訴
    訟法第159條之4第1款之規定，應有證據能力。
四、公訴人認被告涉有上開誣告犯行，係以台南市警察局第一分
    局南市警一勤字第09541290930號函影本、上開分局後甲派
    出所員警張嘉麟之職務報告書各1紙、受理案件紀錄表2紙（
    見警卷第20至23頁），被告之95年10月13日偵訊筆錄、被告
    提出之告訴人附近之照片8張，為其主要論據。訊據被告丙
    ○○堅詞否認犯行，並辯稱：伊確實有看到伊先生陳瑞祥在
    告訴人乙○○之住所內，且伊有聽到陳瑞祥的聲音從該屋內
    傳出，另有一名女子在該處所內負責看守陳瑞祥，但警方到
    場時，陳瑞祥已被他們帶離上開處所等語，經查：
(一)、檢察官認被告於95年3月20日、95年4月4日基於誣告之犯意
    ，向警方申告乙○○在其位於台南市○區○○○路二段133
    巷4弄6號3樓之住所內，以私行拘禁之方式，剝奪黃瑞祥之
    行動自由，並以台南市警察局第一分局南市警一勤字第0954
    1290930號函影本、上開分局後甲派出所員警張嘉麟之職務
    報告書各1紙、受理案件紀錄表2紙（見警卷第20至23頁），
    為其主要論據。惟查，台南市警察局第一分局南市警一勤字
    第09541290930號函雖記載被告於95年3月20日、95年4月4日
    至台南市警察局第一分局後甲派出所報案，惟卷內並未有被
    告於95年3月20日之報案紀錄、筆錄等，無從認定被告是否
    有申告告訴人乙○○妨害自由之犯行；又被告於95年4月4日
    之警詢筆錄（見警卷第25、26頁），亦僅記載被告申報其夫
    陳瑞祥於93年1月份離家未歸，請求協尋之意旨，並未申告
    告訴人黃清將妨害自由之犯行。從而，依據卷內證據所示，
    並無證據證明被告於95年3月20日、95年4月4日有就告訴人
    涉犯妨害自由提出告訴，本院自無從認定被告於95年3月20
    日、95年4月4日涉有誣告犯行。
(二)、被告曾於95年6月28日、95年8月30日至台南市警察局第一分
    局後甲派出所報案，指稱告訴人乙○○將其夫陳瑞祥軟禁在
    家中，控制其夫陳瑞祥之自由，並對乙○○提出妨害自由之
    告訴等情，有被告之95年6月28日警詢筆錄（見警卷第1至3
    頁）、台南市警察局第一分局後甲派出所民眾言詞告訴紀錄
    表1紙（見警卷第15、16頁）、第一分局110受理案件紀錄表
    1紙（見警卷第22頁）、後甲派出所警員張家麟95年8月30日
    職務報告1紙（見警卷第20頁）附卷可按，堪信為真實。然
    查，台南市警察局第一分局後甲派出所員警在受理被告丙○
    ○報案後，分別於95年6月28日、同年8月30日，前往告訴人
    乙○○之住所查看，均未發現被告之夫陳瑞祥在該處或遭軟
    禁等情，此有上開分局後甲派出所員警張家麟之職務報告書
    各1紙、被告95年6月28日警詢筆錄1份在卷可按，另被告丙
    ○○於偵查中亦稱：「（問：除了你之外，是否有其他人見
    到或聽到陳瑞祥在告訴人乙○○住處？）沒有。」等語（見
    95年度偵字第14358號卷第6頁），且觀諸被告所提出告訴人
    住所附近之照片數張，亦未發現被告之夫陳瑞祥在上開處所
    內遭人軟禁等情事，此有被告提出之照片8張附卷可參（見
    同上偵卷第9至16頁），是足認被告上開2次向員警申告告訴
    人涉有前揭妨害自由之犯行，顯係基於誣告之故意而為之，
    是其前開所辯，無足採信。故本件被告本於一個向警員誣指
    乙○○涉嫌妨害自由犯罪之誣告犯意而接連於95年6月28日
    、95年8月30日以乙○○涉嫌妨害自由犯罪之相同事由向警
    員誣指乙○○犯罪之誣告犯行，應堪認定。
(三)、復查：
  1.被告罹有恐慌症、焦慮症，有被告之郭綜合醫院96年4月28
    日、96年3月15日開立之診斷證明書各1份可參（見審卷第
    29、30頁），且本院針對被告為本件犯行時之精神狀態，送
    請成大醫院進行鑑定，成大醫院根據面談被告、被告之姐，
    電訪被告之女兒，及被告之心理鑑衡、台灣台南地方法院檢
    察署偵查卷宗、成大醫院病例等資料作成綜合結論，鑑定過
    程及結果如下：
  (1)心理鑑衡：
  行為觀察：被告為46歲女性，自述學歷有兩種，一種是嘉南
    藥專幼保科肄業，一種為目前在成大醫學系修復建及外文系
    修日文，自述上課老師為李鴻章（音同）及官醫師（被告之
    前之看診醫師）。被告情緒穩定，但談話主題多移轉到先生
    被軟禁之事，對心理師詢問其他事則表示「這不重要，不需
    要知道」。被告的話量多，在會談過程中對先生被對方軟禁
    的想法深信不疑，並且用自己的邏輯來解釋，多自閉性思考
    ，例如：去報案時，警察找不到人是因為告訴人與檢察系統
    熟，也與阿扁熟，所以將她先生藏起來。被告表示先生有與
    兒子聯絡，但對兒子並未像自己的反應，表示是因小孩還要
    上課、還要打工，沒有謀生的能力，所以才沒有對先生被軟
    禁之事有所作為。整體而言，被告雖很有邏輯系統地去解釋
    先生被軟禁之事，但內容仍有很多不合常理之處，但被告仍
    是振振有詞深信不疑。
  會談過程與內容：被告表示自先生車禍成疾之後，告訴人為
    了先生的土地錢財，利用美色來照顧先生，並性侵她先生，
    也用巫術占蠱來控制先生，又認為告訴人與民進黨阿扁認識
    ，且與台南縣市長熟，法官檢察官也都熟，誰去他都不怕。
    她是因自窗戶有聽到先生求救及聽到對方講話內容，深信先
    生遭對方軟禁。
  智力測驗結果顯示，被告智力表現與病前能力相近，落入中
    等智力，並無明顯退化。在健康、性格、習慣量表方面，被
    告否認有任何精神病症狀。
  總結：被告為46歲女性，深信告訴人為了她先生之錢財，透
    過巫術控制及美色性侵她先生，並使她先生身心受創，並且
    自述有聽見先生求救之聲音，多次報警但未發現先生下落，
    認為是先生認識法官、檢察官、縣市長，所以無法救出先生
    。但實際上被告也知道先生有與兒子聯絡，但被告解釋因兒
    子忙於課業、工作，所以沒有解救先生的舉動。整體而言，
    被告的思考有系統性的妄想，她深信先生被軟禁控制，對一
    些蛛絲馬跡也有自己的解釋，但呈現邏輯問題，有自閉性的
    思考。她對自己的想法深信不疑且有自己的解釋，顯示她並
    無法接受外界與自己不一樣的說法，也無法做出合乎常理的
    正常判斷，被告雖為中等智力，但她的精神狀態已受妄想系
    統影響，所有的心思都圍繞在先生被軟禁的妄想系統當中並
    且深信不疑，並無法做出辨識其行為（即檢舉告訴人）違法
    的能力。
  (2)精神狀態檢查：於鑑定當時，被告意識清醒，對人、時、地
    的定向感正確，外觀頭髮稍微凌亂、油膩，衣著紅色夾克及
    黑色細肩帶洋裝，態度防衛、多疑，注意力尚可，情緒表現
    談及對面鄰居時較激動，其餘時候尚平穩，語言表達多冗長
    ，常未能針對問題回答，思想自閉，缺乏邏輯，有被害妄想
    及幻聽。
  (3)結論：綜合上述，被告為46足歲女性，高職畢業，與先生分
    居，育有一子一女，目前與兒子同住，過去無重大疾病史，
    否認有使用菸酒或毒品，未曾接受過精神科治療。被告於高
    職畢業後，陸續做過鋼琴老師、幼稚園老師十幾年，近十年
    工作狀況不穩定，短暫做過軍中餐飲部、市政府餐飲部，近
    幾年則四處做志工。被告自約四年前開始有妄想，覺對面鄰
    居乙○○為非法集團，拘禁及性侵被告之先生，以便侵占先
    生名下的房子。被告陸續向警方申告告訴人以私行拘禁之方
    式剝奪其先生行動自由，警方據報後多次前往查看，均未發
    現被告之先生。被告有被害妄想，覺得對面鄰居告訴人會巫
    術、法術，持續對被告做法要傷害她，覺得有人在她的食物
    下毒，認為被告姐姐拿藥給被告吃是要害死她，被告的孩子
    拿藥給被告喝，被告認為孩子在水中下毒，會懷疑陌生人或
    代書會至家中竊取物品，把一些物品帶在身上，晚上會因感
    覺對面鄰居在監視她而睡在客廳。被告有幻聽之情形，在清
    醒時會聽到對面鄰居、先生和其他人對話的聲音。近一至二
    年被告自我照顧能力明顯減退，不會自己準備食物，體重減
    輕，家中環境髒亂，有許多垃圾，會撿拾瓶瓶罐罐回家堆放
    ，衣服堆滿家中，髒衣服未清洗，生理期無法自我清理。被
    告有持續約四年之幻聽、妄想，工作和自我照顧能力明顯下
    降，無其他重大疾病，無物質濫用，依據「精神疾病診斷準
    則手冊（DSM-IV-TR）」，被告之情形符合「精神分裂症」
    之診斷。我國精神醫學家林憲教授曾指出精神分裂症在於：
    犯罪行為全由妄想或幻覺內容之控制而發生時；呈現慢
    性精神分裂症敗壞時；緊張型精神混亂現象時；精神病
    性解離急性發生時，均認為屬於心神喪失。但如果未能給予
    照顧，未能使其得到適當的精神科醫療，則免其刑罰之結果
    ，只可能造成這類病人再次發生犯罪行為。
  (4)總結：被告目前罹患「精神分裂症」，具幻聽、妄想的精神
    症狀，完全自閉於其妄想世界，以致被告不能辨解其報警行
    為係誣告、違法，其精神狀態屬於心神喪失，建議被告積極
    接受精神科治療。有成大醫院98年7月17日成附醫精神字第
    0980013292號函附之精神鑑定書1份可憑（見審卷第133至13
    7頁）。
  2.由前揭精神鑑定書之鑑定結果，被告有持續約四年之幻聽、
    妄想，工作和自我照顧能力明顯下降，無其他重大疾病，無
    物質濫用，符合「精神分裂症」之診斷，且其犯罪行為全由
    妄想或幻覺內容之控制而發生，是其在實行本件犯行時，係
    處於因精神障礙，致不能辨識其行為違法之狀態，依刑法第
    19條規定，其行為係屬不罰，應為無罪之諭知。
五、末按因刑法第19條第1項之原因而不罰者，其情狀足認有再
    犯或危害公共安全之虞時，令入相當處所，施以監護；期間
    為五年以下，但執行中認無繼續執行之必要者，法院得免其
    處分之執行，刑法第87條第1項、第3項定有明文。經查上開
    成大醫院之精神鑑定書認為依上揭綜合研判之結果，建議被
    告應積極接受精神科醫療照護，以免再犯，本院亦鑒於被告
    罹患精神分裂症，長期以來均未獲持續適當之醫療照護，而
    症狀日形嚴重，基於避免被告未受適當且持績性之精神科專
    業治療而導致偏差或犯罪行為再度出現之危險性，以及維護
    社會大眾安全等考量，爰依刑法第87條第1項、第3項規定，
    宣告被告應令入相當處所施以監護處分二年。又被告係以相
    同誣指乙○○涉有妨害自由犯罪之理由，接連向警員誣告，
    顯係基於單一之誣告犯意而以同一誣告事由並對同一人所為
    ，應只論以一個誣告犯行，自無新舊法比較之問題。另法院
    認為應諭知無罪之案件，被告經合法傳喚無正當理由不到庭
    者，得不待其陳述逕行判決，刑事訴訟法第306條定有明文
    ，本件被告經合法傳喚無正當理由未於審理期日到庭，然本
    件既應諭知無罪，本院自得不待其陳述逕行判決，併予敘明
    。
六、公訴人另以：被告丙○○與乙○○係鄰居關係。丙○○意圖
    使他人受刑事處分，於95年11月19日，在其位於台南市○區
    ○○○路二段133巷4弄6號3樓住所前，向台南市警察局第一
    分局後甲派出所員警，誣指其夫陳瑞祥遭乙○○私行拘禁，
    報請偵查乙○○涉犯刑法剝奪他人行動自由罪，因而移送併
    辦。惟查，本件上開起訴部分業經本院判決無罪，此併案部
    分自非本院審理範圍，應由檢察官另行處理。
據上論斷，依刑事訴訟法第306條、第301條第1項，刑法第19條
第1項、第87條第1項、第3項，判決如主文。
本案經檢察官甲○○到庭執行職務。
中    華    民    國    98    年    9    月    11     日
                  刑事第十庭  審判長法  官  陳威龍
                                    法  官  盧鳳田
                                    法  官  高如宜
以上正本證明與原本無異。
如不服本判決應於收受本判決後10日內向本院提出上訴書狀，並
應敘述具體理由。如未敘述上訴理由者，應於上訴期間屆滿後20
日內向本院補提理由書狀（均須按他造當事人之人數附繕本）「
切勿逕送上級法院」。
                                    書記官  陳姿利
中    華    民    國    98    年    10    月    1     日


司法院資訊處製作；財團法人民間司法改革基金會備份。
